【裁判字號】    99,上更(一),162
【裁判日期】    990611
【裁判案由】    毒品危害防制條例
【裁判全文】
臺灣高等法院刑事判決             99年度上更(一)字第162號
上  訴  人
即  被  告  甲○○
上列上訴人因毒品危害防制條例案件，不服臺灣士林地方法院96
年度訴字第876號，中華民國96年10月25日第一審判決（ 起訴案
號：臺灣士林地方法院檢察署96年度毒偵字第427號 ），提起上
訴，經判決後，由最高法院發回更審，本院判決如下：
    主  文
原判決撤銷。
甲○○施用第一級毒品，累犯，處有期徒刑壹年肆月；減為有期
徒刑捌月。扣案之第一級毒品海洛因壹包（淨重零點貳壹公克）
沒收銷燬。
    事  實
一、甲○○曾因施用毒品案件，先後 2次經觀察、勒戒後，均認
    無繼續施用毒品之傾向，分別由臺灣士林地方法院檢察署檢
    察官以88年度偵字第1883號及臺灣彰化地方法院檢察署檢察
    官以 90年度毒偵字第196號為不起訴處分確定，並各於民國
    （下同）88年3月2日、90年3月9日釋放出所；復於前開觀察
    、勒戒執行完畢釋放後 5年內即92年間，再犯施用第一級毒
    品海洛因及第二級毒品安非他命案件，經臺灣士林地方法院
    檢察署檢察官聲請強制戒治及以 92年度毒偵字第348號提起
    公訴，由原審法院以92年度訴字第425號判處有期徒刑1年及
    6月，應執行有期徒刑1年4月，於94年2月25日縮刑期滿執行
    完畢；強制戒治部分，則於93年1月9日因毒品危害防制條例
    修正而釋放出所；再因施用第一級毒品海洛因案件，經臺灣
    士林地方法院檢察署檢察官以95年度毒偵字第1024、1158號
    提起公訴，由原審法院以95年度訴字第757號判處有期徒刑1
    年 2月確定。詎甲○○猶不知悛悔，復基於施用第一級毒品
    海洛因之犯意，於96年2月11日下午4時許，在臺北縣淡水鎮
    鄧公廟廁所內，以針筒注射之方式，施用第一級毒品海洛因
    。嗣於96年2月11日晚間8時許，在臺北縣淡水鎮○○街 ○段
    92巷5弄8號前為警查獲，並扣得第一級毒品海洛因1包（ 淨
    重0.21公克）。
二、案經臺北縣政府警察局淡水分局報請臺灣士林地方法院檢察
    署檢察官偵查起訴。
    理  由
一、上揭事實，業據被告甲○○於警詢、偵查中、原審及本院審
    理時坦承不諱。被告於96年 2月11日為警採集之尿液，經送
    臺灣檢驗科技股份有限公司以「酵素免疫分析法」初步檢驗
    及「氣相層析質譜儀法」確認檢驗結果，確呈鴉片類之陽性
    反應，此有上開公司96年3月9日濫用藥物尿液檢驗報告1 紙
    附卷可參（偵查卷第65頁）。又被告為警查獲後扣案之毒品
    ，經法務部調查局以化學呈色法及氣相層析質譜儀分析法鑑
    定後係毒品海洛因反應（淨重 0.21公克），有該局鑑定書1
    紙在卷可參（偵查卷第57頁）。足認被告前述自白與事實相
    符，應可採信。
二、按92年7月9日修正公布，並於93年1月9日施行之毒品危害防
    制條例刪除2犯及3犯之規定，一改修法前繁雜之處遇程序，
    僅將施用毒品者簡化區分為初犯、再犯，並認施用毒品者係
    屬病患性犯人，以觀察、勒戒戒除其身癮，並以強制戒治去
    除其心癮。經觀察、勒戒或強制戒治執行完畢釋放後，若係
    5年後再犯該條例第10條施用毒品罪者，與同條例第20條第1
    項、第 2項關於「初犯」之處理方式相同，檢察官應先聲請
    法院裁定令被告入勒戒處所觀察、勒戒，並視有無繼續施用
    毒品傾向，決定應予釋放、為不起訴之處分，或應聲請法院
    裁定令入勒戒處所強制戒治；若係 5年內「再犯」同條例第
    10條施用毒品罪者，依同條例第23條第 2項規定，檢察官則
    應依法追訴。觀諸該條例第20條第 3項之修正理由：「觀察
    、勒戒或強制戒治 5年後再犯者，顯見前所實施之觀察、勒
    戒或強制戒治已足以遮斷其施用毒品之癮，為期自新及協助
    其戒除毒癮，對此 5年後再犯者，爰明定仍適用初犯之規定
    ，先經觀察、勒戒、強制戒治之程序。」及同條例第23條第
    2 項之修正理由：「為配合簡化施用毒品犯之刑事處遇程序
    ，並鑑於經觀察、勒戒或強制戒治執行完畢釋放後 5年內再
    犯者，其再犯率甚高，原據以實施之觀察、勒戒及強制戒治
    既已無法收其實效，自應施以刑事處遇」，顯然如施用毒品
    者係前經觀察、勒戒或強制戒治等治療程序執行完畢 5年後
    ，始再施用毒品之「初犯」，因前所執行之觀察、勒戒或強
    制戒治已足收戒除毒癮之效，自應重新執行觀察、勒戒或強
    制戒治等治療程序，並於治療程序執行完畢後，由檢察官為
    不起訴處分，毋庸對之追訴處罰；反之，在「再犯」之情形
    ，因其先前所為治療程序顯未能收戒斷毒癮之效，且考量施
    用毒品者之再犯率偏高，乃簡化其刑事處遇程序，而逕予追
    訴處罰，不再施以治療程序。參酌上開立法理由，修正毒品
    危害防制條例就施用毒品者，祇於「初犯」及「5 年後再犯
    」二種情形，有其追訴條件之限制，即須於初犯經觀察、勒
    戒或強制戒治釋放後， 5年內均無施用毒品之行為，始能認
    其前所實施之觀察、勒戒或強制戒治已足遮斷毒癮，而得於
    5 年後再犯時，再予適用初犯之規定，重行觀察、勒戒等程
    序。倘5年內已經再犯，被依法追訴處罰，縱其第3次（或第
    3次以上 ）施用毒品之時間在初犯釋放5年以後，即與「5年
    後再犯」之情形有別，且因已於「5 年內再犯」，顯見其再
    犯率甚高，原實施觀察、勒戒或強制戒治，已無法收其實效
    ，而無 5年戒斷期之存在，自無再經觀察、勒戒及強制戒治
    之必要，即應依該條例第10條處罰，始符新法修正之本旨，
    最高法院95年臺非字第59號判決意旨可資參照。經查：被告
    曾因施用毒品案件，先後 2次經觀察、勒戒後，均認無繼續
    施用毒品之傾向，分別由臺灣士林地方法院檢察署檢察官以
    88年度偵字第1883號及臺灣彰化地方法院檢察署檢察官以90
    年度毒偵字第196號為不起訴處分確定，並各於民國88年3月
    2日、90年 3月9日釋放出所；復於前開觀察勒戒執行完畢釋
    放後 5年內即92年間，再犯施用第一級毒品海洛因及第二級
    毒品安非他命案件，經臺灣士林地方法院檢察署檢察官依法
    聲請強制戒治及以 92年度毒偵字第348號提起公訴，由原審
    法院以 92年度訴字第425號判處有期徒刑1年及6月，應執行
    有期徒刑1年4月，於 94年2月25日縮刑期滿執行完畢；強制
    戒治部分，則於93年1月9日因毒品危害防制條例修正而釋放
    出所，有本院被告前案紀錄表在卷可參。被告本次施用第一
    級毒品海洛因之犯行，係於強制戒治執行完畢釋放後 5年內
    再犯施用毒品之罪，揆諸前揭說明，被告此次施用第一級毒
    品犯行，與毒品危害防制條例第20條第3項所稱之「5年後再
    犯」有別，即應依法追訴，本件事證明確，被告施用第一級
    毒品海洛因犯行，洵堪認定。
三、查海洛因係毒品危害防制條例第2條第2項第 1款所規定之第
    一級毒品，不得擅自施用。核被告所為，係犯毒品危害防制
    條例第10條第 1項之施用第一級毒品罪。被告持有海洛因進
    而施用，其施用毒品前後非法持有毒品之低度行為，為施用
    毒品之高度行為所吸收，不另論以持有毒品罪。查被告有如
    事實欄所載犯罪科刑及執行紀錄，有本院被告前案紀錄表在
    卷可稽，於有期徒刑執行完畢後 5年內，故意再犯有期徒刑
    以上之本罪，為累犯，應依刑法第47條第 1項之規定，加重
    其刑。被告犯罪時間，係在中華民國96年 4月24以前，所犯
    合於中華民國九十六年罪犯減刑條例之規定，應依法減刑，
    並先加後減之。
四、原審因予論罪科刑，固非無見。惟查：被告於96年2月11 日
    下午 4時許以前施用毒品部分，尚乏證據證明與事實相符，
    要屬不能證明此部分犯罪（其理由詳如後述），原判決認定
    被告前開部分仍成立施用毒品犯行，且在法律評價上，應論
    以集合犯之包括一罪，尚有違誤。被告上訴意旨，雖非以此
    為理由指摘原判決不當，但查原判決既有上開可議，要屬無
    可維持，應予撤銷改判。爰審酌被告曾因施用毒品犯行而送
    觀察、勒戒及強制戒治，並經法院判處罪刑，仍不知悛悔，
    復再犯本件之罪，惟念其犯罪後坦承犯行，態度尚稱良好，
    以及其犯罪之動機、手段等一切情狀，量處如主文第 2項所
    示之刑，並依前開減刑條例之規定，減輕其刑。
五、扣案之第一級毒品海洛因 1包（淨重0.21公克），依法不得
    持有，故不問屬於犯人與否，應依毒品危害防制條例第18條
    第 1項前段之規定沒收銷燬之。至被告施用海洛因使用之針
    筒，被告供稱業已丟棄，且未扣案，尚難證明已存在而未滅
    失，自屬無從宣告沒收。
六、公訴意旨另以：被告係自96年1月初某日起，至96年2月11日
    下午4時止，以每日 1次之頻率，在臺北縣淡水鎮○○街○段
    47巷11號及淡水鎮鄧公廟廁所內等地，以針筒注射之方式，
    施用第一級毒品海洛因。因認被告除本案認定之前開犯行外
    ，亦成立毒品危害防制條例第10條第 1項之施用第一級毒品
    罪嫌，且施用毒品具有成癮性，因此必然反覆為之，是以被
    告多次毒品犯行，在法律評價上，應論以集合犯之包括一罪
    云云。(一)按刑事訴訟法第161條第1項規定：檢察官就被告犯
    罪事實，應負舉證責任，並指出證明之方法。因此檢察官對
    於起訴之犯罪事實，應負提出證據及說服之實質舉證責任。
    倘其所提出之證據，不足為被告有罪之積極證明，或其指出
    證明之方法，無從說服法院以形成被告有罪之心證，基於無
    罪推定之原則，自應為被告無罪判決之諭知（最高法院92年
    台上字第128號判例參照 ）。易言之，公訴案件犯罪證據之
    蒐集，及提起公訴後，對犯罪事實之舉證責任及指出證明之
    方法，均屬公訴人之職責，原則上法院僅於當事人之主張及
    舉證範圍內進行調查證據，其經法定程序調查證據之結果，
    認已足以證明犯罪事實時，始得為犯罪事實之認定。若其為
    訴訟上之證明，於通常一般人仍有合理之懷疑存在，尚未達
    於可確信其真實之程度者，在該合理懷疑尚未剔除前，自不
    能為有罪之認定。法院不得以偵查機關關於某種犯罪之調查
    不易，即放棄上開原則之堅持，致有違背刑事訴訟無罪推定
    及嚴格證明之原則（最高法院94年度台上字第2033號判決參
    照）。次按犯罪事實應依證據認定之，無證據不得認定其犯
    罪事實；不能證明被告犯罪者，應諭知無罪之判決，刑事訟
    訴法第154條第2項、第301條第1項分別定有明文。再按認定
    犯罪事實所憑之證據，無論直接或間接證據，其為訴訟上之
    證明，須達於通常一般之人均不致有所懷疑，而得確信其為
    真實之程度者，始得據為有罪之認定，倘其證明尚未達到此
    一程度，而有合理之懷疑存在時，尚難為有罪之認定基礎，
    最高法院76年台上字第4986號著有判例可資參照。又被告或
    共犯之自白，不得作為有罪判決之唯一證據，仍應調查其他
    必要之證據，以察其是否與事實相符，刑事訴訟法第 156條
    第 2項定有明文。是被告或共犯雖經自白，仍應調查其他必
    要之證據，以察其是否與事實相符。立法目的乃欲以補強證
    據擔保自白之真實性；亦即以補強證據之存在，藉之限制自
    白在證據上之價值。而所謂補強證據，則指除該自白本身外
    ，其他足資以證明自白之犯罪事實確具有相當程度真實性之
    證據而言。雖其所補強者，非以事實之全部為必要，但亦須
    因補強證據與自白之相互利用，而足使犯罪事實獲得確信者
    ，始足當之。最高法院93年度台上字第4221號判決足資參照
    。經查：前開事實，固經被告自白在卷，但卷附臺灣檢驗科
    技股份有限公司檢驗報告及扣案之毒品暨法務部調查局鑑定
    書，只能認定被告於96年2月11日下午4時許遭警查獲是次有
    施用毒品犯行，尚無法證明被告於前開時間以前亦有施用毒
    品之事實，且遍查卷附資料，亦無其他補強證據足以證明被
    告此部分之自白確具有相當程度之真實性，則被告是否確有
    上述施用毒品犯行？即非無疑。此外，復無其他積極證據足
    資認定被告確有此部分施用毒品犯行，自屬不能證明被告犯
    罪，惟因公訴人指此與前開論罪科刑部分屬包括一罪關係，
    爰不另為無罪之諭知。
據上論斷，應依刑事訴訟法第369條第1項前段、第364條、第299
條第 1項前段，毒品危害防制條例第10條第1項、第18條第1項前
段，刑法第11條前段、第47條第1項，中華民國 96年罪犯減刑條
例第2條第1項第3款、第7條，判決如主文。
本案經檢察官吳茂松到庭執行職務。
中    華    民    國    99    年    6    月    11     日
              刑事第五庭  審判長法  官  高明哲
                                法  官  高玉舜
                                法  官  劉秉鑫
以上正本證明與原本無異。
如不服本判決，應於收受送達後10日內向本院提出上訴書狀，其
未敘述上訴之理由者並得於提起上訴後10日內向本院補提理由書
（均須按他造當事人之人數附繕本）「切勿逕送上級法院」。
                                書記官  張美華
中    華    民    國    99    年    6     月    15    日
附錄本案論罪科刑法條全文：
毒品危害防制條例第10條第1 項
施用第一級毒品者，處 6 月以上 5 年以下有期徒刑。

司法院資訊處製作；財團法人民間司法改革基金會備份。
